---
title: "Rinuncia alle cure e disuguaglianze in Italia"
subtitle: "Analisi sui microdati EHIS 2019"
author: "Gruppo A"
format: 
  beamer:
    theme: Madrid
    colortheme: whale
    slide-level: 2
execute:
  echo: false
  warning: false
  message: false
---

```{r}
# --- SETUP UNIVERSALE ---
if (!require("here")) install.packages("here")
library(here)
library(tidyverse)
library(survey)

# R cercherà il file nella stessa cartella dove hai salvato questo file .qmd
# Non importa se il PC è Windows o Mac, o se l'utente è "Utente" o "Studente"
percorso_file <- here("EHIS_Microdati_2019.txt")

# Controllo di sicurezza per i tuoi compagni
if (!file.exists(percorso_file)) {
  stop("ERRORE: Il file 'EHIS_Microdati_2019.txt' non è nella cartella del progetto. 
        Assicurati che il dataset e questo file .qmd siano insieme!")
}

# Caricamento
df <- read_delim(percorso_file, delim = "\t") 
# 3. Pulizia e Creazione Variabili
# --- 3. Pulizia e Creazione Variabili ---

# Creiamo df_analisi partendo dal df originale
df_analisi <- df %>%
  # Selezioniamo solo le colonne necessarie per alleggerire e ridurre errori
  select(WGT, BIRTHPLACE2, UN1A, UN1B, RIP, MH1A:MH1H) %>%
  # Forza la conversione in numeri ignorando i messaggi di warning
  mutate(across(everything(), ~suppressWarnings(as.numeric(as.character(.)))))

# Ora creiamo le tue variabili specifiche
df_analisi <- df_analisi %>%
  mutate(
    # Punto 1: Origine (Nati in Italia vs Estero)
    origine = case_when(
      BIRTHPLACE2 == 10 ~ "Nati in Italia",
      BIRTHPLACE2 == 20 ~ "Nati all'Estero",
      TRUE ~ NA_character_
    ),
    # Punto 2: Rinuncia alle cure
    rinuncia = case_when(
      UN1A == 1 | UN1B == 1 ~ 1,
      UN1A == 2 & UN1B == 2 ~ 0,
      TRUE ~ NA_real_
    )
  ) %>%
  # Rimuoviamo i casi inutilizzabili
  filter(!is.na(origine), !is.na(rinuncia))

# 4. CALCOLO DELLO SCORE DEPRESSIONE (Metodo sicuro)
# 1. Definiamo le colonne
colonne_mh1 <- c("MH1A", "MH1B", "MH1C", "MH1D", "MH1E", "MH1F", "MH1G", "MH1H")

# 2. Creiamo lo score correttamente
df_analisi <- df_analisi %>%
  # Creiamo una copia temporanea delle colonne per non sporcare l'originale
  mutate(across(all_of(colonne_mh1), ~case_when(
    .x == 1 ~ 3, # Sintomi sempre
    .x == 2 ~ 2,
    .x == 3 ~ 1,
    .x == 4 ~ 0,
    .x == 5 ~ 0, # Sintomi mai
    TRUE ~ NA_real_ # I negativi diventano NA (non risponde)
  ))) %>%
  # Calcoliamo lo score solo se l'utente ha risposto a TUTTE le 8 domande
  mutate(score_dep = rowSums(select(., all_of(colonne_mh1)))) %>%
  # Rimuoviamo chi ha NA nello score per non avere medie falsate
  filter(!is.na(score_dep))

# 5. Creazione del disegno campionario (ora 'score_dep' esiste per forza!)
disegno <- svydesign(ids = ~1, weights = ~WGT, data = df_analisi)


```

### Caratteristiche dei dati
- **Fonte:** Microdati ISTAT, indagine EHIS (European Health Interview Survey).
- **Anno di riferimento:** 2019 (Wave 3).
- **Campione:** Popolazione residente in Italia di età superiore ai 15 anni.
- **Metodologia:** Analisi pesata tramite la variabile di riporto all'universo `WGT`.

### Variabili Selezionate
- **Target:** `UN1A` (Rinuncia a prestazioni sanitarie).
- **Predittori:** Score PHQ-8 (Depressione), `BIRTHPLACE2` (Cittadinanza), `RIP` (Ripartizione geografica).

## Obiettivi della Ricerca

### Domanda Principale
Esistono barriere sistematiche che impediscono l'accesso paritario alle cure in Italia?

### Sotto-obiettivi (Ipotesi)
1. **Salute Mentale:** Verificare se la depressione sia un fattore predittivo della rinuncia alle cure.
2. **Cittadinanza:** Misurare il gap di accesso tra cittadini nati in Italia e nati all'estero.
3. **Effetto Buffer:** Analizzare se il sistema sanitario regionale riesce a mitigare le fragilità individuali.

## Analisi Descrittiva: La "Base" dei Dati

In questa fase analizziamo la prevalenza della rinuncia e la distribuzione dello score di depressione, tenendo conto della struttura campionaria.

```{r}
#| echo: false
#| results: 'asis'

library(knitr)
library(kableExtra)

# 1. Calcolo prevalenza rinuncia (Media pesata)
prev_rinuncia <- svymean(~rinuncia, disegno, na.rm = TRUE)

# 2. Calcolo media score depressione
media_dep <- svymean(~score_dep, disegno, na.rm = TRUE)

# 3. Creazione di una tabella di sintesi
descrittive <- data.frame(
  Indicatore = c("Tasso di Rinuncia (Medio)", "Score Depressione (Medio)"),
  Valore = c(
    paste0(round(as.numeric(prev_rinuncia) * 100, 2), "%"),
    round(as.numeric(media_dep), 2)
  ),
  `Errore Standard` = c(
    round(SE(prev_rinuncia), 4),
    round(SE(media_dep), 4)
  )
)

kable(descrittive, format = "latex", booktabs = TRUE, caption = "Statistiche descrittive pesate (2019)") %>%
  kable_styling(latex_options = "striped")
```

## Disuguaglianze e Cittadinanza

Esiste un divario nell'accesso alle cure tra i cittadini nati in Italia e quelli nati all'estero?

```{r}
#| echo: false
#| message: false
#| warning: false
#| fig-align: "center"
#| fig-height: 4

library(ggplot2)
library(scales)

# 1. Calcolo della rinuncia per gruppo (Straniero vs Italiano)
gap_cittadinanza <- svyby(~rinuncia, ~origine, disegno, svymean, na.rm = TRUE)

# 2. Creazione del Grafico
# --- Calcolo delle medie pesate per il grafico ---
gap_origine <- df_analisi %>%
  group_by(origine) %>%
  summarise(
    # Calcolo della percentuale pesata di rinuncia
    percentuale_rinuncia = sum(rinuncia * WGT, na.rm = TRUE) / sum(WGT, na.rm = TRUE),
    # Errore standard approssimato per le barre di errore
    se = sd(rinuncia, na.rm = TRUE) / sqrt(n()) 
  )

# --- Creazione del Grafico ---
ggplot(gap_origine, aes(x = origine, y = percentuale_rinuncia, fill = origine)) +
  geom_bar(stat = "identity", width = 0.6, show.legend = FALSE) +
  geom_errorbar(aes(ymin = percentuale_rinuncia - se, ymax = percentuale_rinuncia + se), 
                width = 0.1, color = "black") +
  scale_y_continuous(labels = scales::percent_format())  +
  scale_fill_manual(values = c("Nati in Italia" = "#2c7fb8", "Nati all'Estero" = "#f03b20")) +
  labs(
    title = "Rinuncia alle cure per Paese di Nascita",
    subtitle = "Percentuale di individui che hanno rinunciato a prestazioni sanitarie",
    x = "Luogo di Nascita",
    y = "% Rinuncia"
  ) +
  theme_minimal(base_size = 14)
  coord_cartesian(ylim = c(0.24, 0.29))
```

## Salute Mentale e Barriere all'Accesso

Il disagio psichico rappresenta un ostacolo alla richiesta di cure? Confronto della distribuzione dello score PHQ-8.

```{r}
#| echo: false
#| message: false
#| warning: false
#| fig-align: "center"
#| fig-height: 4

# Creazione del Boxplot pesato
# Creiamo una versione "parlante" della variabile rinuncia per il grafico
df_analisi <- df_analisi %>%
  mutate(rinuncia_label = if_else(rinuncia == 1, "Ha Rinunciato", "Non ha Rinunciato"))

# Grafico Boxplot: Relazione tra Rinuncia e Depressione
ggplot(df_analisi, aes(x = rinuncia_label, y = score_dep, fill = rinuncia_label)) +
  geom_boxplot(alpha = 0.7, outlier.color = "red", outlier.shape = 1) +
  # Aggiungiamo le medie come punti per renderlo più chiaro
  stat_summary(fun = mean, geom = "point", shape = 18, size = 4, color = "yellow") +
  scale_fill_manual(values = c("Ha Rinunciato" = "#d73027", "Non ha Rinunciato" = "#4575b4")) +
  labs(
    title = "Relazione tra Salute Mentale e Rinuncia alle Cure",
    subtitle = "Il punto giallo indica la media dello score PHQ-8",
    x = "Stato di Rinuncia",
    y = "Score Depressione (PHQ-8)"
  ) +
  theme_minimal() +
  theme(legend.position = "none")
```

## L'Effetto Buffer: Il Ruolo del Territorio

La rinuncia alle cure è distribuita equamente o riflette le fragilità strutturali delle diverse aree del Paese?

```{r}
#| echo: false
#| message: false
#| warning: false
#| fig-align: "center"
#| fig-height: 4

# 1. Calcolo della rinuncia per Ripartizione (1=NO, 2=NE, 3=Centro, 4=Sud, 5=Isole)
gap_territorio <- svyby(~rinuncia, ~RIP, disegno, svymean, na.rm = TRUE)

# 2. Grafico a barre per Ripartizione
ggplot(gap_territorio, aes(x = factor(RIP, labels = c("Nord-O", "Nord-E", "Centro", "Sud", "Isole")), 
                            y = rinuncia, fill = factor(RIP))) +
  geom_bar(stat = "identity", show.legend = FALSE, width = 0.7) +
  geom_errorbar(aes(ymin = rinuncia - se, ymax = rinuncia + se), width = 0.2) +
  scale_fill_viridis_d(option = "mako", begin = 0.3, end = 0.8) + 
  scale_y_continuous(labels = scales::percent_format()) +
  labs(title = "Tasso di Rinuncia per Ripartizione Geografica",
       subtitle = "Confronto tra le macro-aree italiane (2019)",
       x = "Ripartizione", 
       y = "% Rinuncia") +
  theme_minimal(base_size = 14)
```

## Conclusioni Preliminari e Prospettive

### Sintesi dei Risultati
- **Vulnerabilità Sociale:** Si conferma un gap significativo nell'accesso alle cure per i cittadini nati all'estero.
- **Barriera Psicologica:** Esiste una forte associazione tra bassi livelli di salute mentale (score PHQ-8 elevati) e la rinuncia alle prestazioni sanitarie.
- **Divario Territoriale:** La geografia della salute in Italia resta frammentata, con criticità maggiori nel Mezzogiorno (Effetto Buffer).

### Limiti e Sviluppi Futuri
- **Analisi Multivariata:** Il prossimo passo sarà l'implementazione di un modello di regressione logistica per isolare l'effetto di ogni variabile a parità di altre condizioni (es. reddito, età).
- **Confronto Temporale:** Analisi del trend 2015-2019 per verificare se le disuguaglianze si siano colmate o accentuate nel tempo.