---
title: |
  \begin{center}
  {\Large \textbf{ALMA MATER STUDIORUM – UNIVERSITA’ DI BOLOGNA}}\\[1.5cm]
  {\large DIPARTIMENTO DI SCIENZE STATISTICHE}\\
  {\large “PAOLO FORTUNATI”}\\[2cm]
  {\large Corso di Laurea in Scienze Statistiche}\\[2cm]
  \end{center}
  \vfill
  \begin{center}
  {\Huge \textbf{Fattori che influenzano il numero di omicidi in Italia}}\\[0.5cm]
  {\Large (Utilizzo Statistico di Banche Dati Economiche Online)}
  \end{center}
  \vfill
author: "Davide Calderoni, Matteo Parma, Caterina d'Errigo, Leonardo Giordani, Chiara Cupioli"
date: today
date-format: long
format: pdf
output:
  pdf_document:
    latex_engine: xelatex
    template: null
    keep_tex: true
geometry: margin=1in
---
  
```{r, echo=FALSE, message=FALSE}
library(ggplot2)  
library(WDI) 
library(kableExtra)
library(mice)
library(gt)
library(readxl)
```

\newpage

# Introduzione

In questo report statistico l'ambito preso in considerazione è le disuguaglianze di alcuni fattori caratterizzanti il sistema sanitario italiano tra il 2015 e il 2019.

# Dati

I dati presi in oggetto per l'analisi in questione sono stati estrapolati dall'Istat dall'indagine EHIS (European Health Interview Survey).

```{r, echo=FALSE, results ='hide'}

dati2015 <- read_excel("MICRODATI 2015 EHIS.xlsx")
dati2019 <- read.table("EHIS_Microdati_2019.txt", header = TRUE)

```

## Obiettivi della ricerca

### Domanda Principale

### Sotto-obiettivi

## Descrizione variabili

\begin{itemize}
  \item \textbf{Variabile 1}: descrizione variabile 1
  \item \textbf{Variabile 2}: descrizione variabile 2
  \item \textbf{Variabile 2}: descrizione variabile 3
  \item \textbf{Variabile 2}: descrizione variabile 4
  \item \textbf{Variabile 2}: descrizione variabile 5
  \item \textbf{Variabile 2}: descrizione variabile 6
\end{itemize}

# Elaborazione dati

## Disuguaglianze e Cittadinanza

```{r, echo=FALSE}

#Codice grafico 2015 e 2019

```

Commento grafico 2015 e 2019

## Salute Mentale e Barriere all'Accesso

```{r, echo=FALSE}

codice grafico 2015 e 2019

```

commento grafico

## L’Effetto Buffer: Il Ruolo del Territorio

```{r, echo=FALSE}

codice grafico 2015 e 2019

```

Commento grafico

#Conclusioni